【裁判字號】    98,台上,5349
【裁判日期】    980917
【裁判案由】    貪污等罪
【裁判全文】
最高法院刑事判決            九十八年度台上字第五三四九號
上  訴  人  甲○○
            乙○○
共      同
選任辯護人  吳建勛律師
            梁宗憲律師
上  訴  人  丙○○
選任辯護人  謝嘉順律師
上  訴  人  丁○○
上列上訴人等因貪污等罪案件，不服台灣高等法院高雄分院中華
民國九十八年五月十二日第二審判決（九十七年度上訴字第一０
六九號，起訴案號：台灣高雄地方法院檢察署八十九年度偵字第
二八０五九號、九十年度偵字第二二０五、二四０八、三九七九
、四五０八號），提起上訴，本院判決如下：
    主  文
原判決關於甲○○、乙○○、丁○○部分，及丙○○共同連續犯
對主管事務圖利罪、犯商業會計法第七十一條第一款填製不實罪
、犯稅捐稽徵法第四十七條第一款逃漏稅捐二罪（即啟裕通運有
限公司逃漏民國八十八年度營利事業所得稅）部分，均撤銷，發
回台灣高等法院高雄分院。
其他上訴駁回。
    理  由
一、撤銷部分
本件原判決認定：(一)、上訴人甲○○係高雄縣鳳山市長，上訴人
乙○○為鳳山市公所總務，二人均係依據法令從事公務之人員。
鳳山市於民國八十七年七月間因無合法垃圾衛生掩埋場，為委託
民間業者清運轄區垃圾，與高雄市政府協調，得自八十七年七月
十三日起至同年七月二十三日止將垃圾傾倒在「西青埔垃圾場」
。甲○○明知需領有清運廢棄物許可證之合法業者，始得載運垃
圾進入該場傾倒，且依八十六年三月二十八日修正施行之廢棄物
清理法第十條規定，應先報請上級主管機關即高雄縣政府核准，
及依當時有效之「機關營繕工程及購置定製變賣財物稽察條例」
第七條第六款、第十六條規定，營繕工程確因緊急需要，必須爭
取時效，不及公告招標辦理，經列舉事實報上級主管機關核准者
，始得以比價及公開方式為之，鳳山市公所主計主任范新煌亦建
議應呈報高雄縣政府核准，詎甲○○未能確知垃圾外運數量及金
額，竟口頭裁示不必呈報高雄縣政府，決定由其指定之廠商辦理
比價。旋甲○○、乙○○及啟裕通運有限公司（下稱啟裕公司）
負責人即上訴人丙○○，共同基於由丙○○清理垃圾，從中獲取
不法利益之概括犯意聯絡，甲○○、乙○○對於主管之清運垃圾
業務，明知啟裕公司未領有清運廢棄物許可證，竟違背上開法令
，且未報請高雄縣政府核准，亦未通知合法民間清除機構辦理公
開比價或議價，即自八十七年七月十七日起至同年十月二十五日
止，由甲○○下字條指示乙○○辦理六次清運工程發包，並通知
啟裕公司負責人丙○○按字條指示，找三家均非合法之民間清運
公司辦理比價，排除其他廠商參與競標。丙○○遂向原判決附表
一所示之振弘交通有限公司（下稱振弘公司）負責人黃朝鶴（業
經判刑確定）、上育環保工程有限公司（下稱上育公司）實際負
責人即上訴人丁○○，及宇嘉交通有限公司等多家公司借牌，拿
取該等公司之名片、公司印章、負責人私章、公司發票章，至鳳
山市公所為六次虛偽比價。乙○○明知除陪標之生晶實業有限公
司、鈺泰企業有限公司外，其餘均非合法民間清除機構，且係丙
○○攜帶各公司印章等前來比價，竟提供空白之「高雄縣鳳山市
公所估價單」（下稱估價單）給丙○○，由丙○○帶來之某不詳
男子在其上蓋用各公司印章，偽造估價單，足以生損害於各該公
司。甲○○、乙○○並事先將每噸新台幣（下同）八百九十元之
底價洩漏給丙○○，使振弘、啟裕、上育公司以八百八十元之接
近底價順利標得垃圾清運工程。甲○○、乙○○明知自八十七年
七月二十四日起，已不得再運往「西青埔垃圾場」，竟提供空白
切結書，指示丙○○以振弘、啟裕、上育公司名義在切結書上填
寫傾倒地點「西青埔垃圾場」，並蓋上振弘、啟裕、上育公司等
印章，偽造不實之切結書，足以生損害於振弘、啟裕、上育公司
。甲○○、乙○○並將上開虛偽比價過程、偽造估價單及切結書
等事項登載於二人職務上所掌「簽呈」之公文書上，簽准完成比
價採購手續，甲○○並批示付款。(二)、丁○○、丙○○係商業負
責人，明知上揭工程係丙○○借牌承攬，實際均由啟裕公司自行
僱工清運，應由啟裕公司開立銷項發票，丙○○、丁○○竟共同
基於幫助啟裕公司逃漏八十八年度營利事業所得稅，及明知為不
實之事項，而記入上育公司會計憑證之概括犯意聯絡，以上育公
司名義開立八十八年九月十六日、同年九月十七日之統一發票，
持向鳳山市公所請款，丁○○向丙○○收取發票金額8%及每噸五
十元作為借牌及繳稅之報酬，二次幫助啟裕公司逃漏八十八年度
營利事業所得稅共計八十一萬四千四百四十九元。丙○○係啟裕
公司負責人，就啟裕公司上揭逃漏稅捐行為，另應負代罰之刑責
等情。因而維持第一審依想像競合犯關係從一重論處甲○○、乙
○○共同連續犯對主管事務圖利罪刑；依想像競合犯關係從一重
論處丙○○非公務員與公務員共同連續犯對主管事務圖利、共同
連續犯商業會計法第七十一條第一款之填製不實罪，及犯稅捐稽
徵法第四十七條第一款之逃漏啟裕通運有限公司八十八年度營利
事業所得稅二罪刑；依想像競合犯關係論處丁○○共同連續犯商
業會計法第七十一條第一款之填製不實罪刑之判決，駁回上訴人
等四人在第二審之上訴，固非無見。
惟查：(一)、科刑之判決書，對於犯罪事實必須詳加認定，而後於
理由內敘明其認定犯罪事實所憑之證據，及其認定之理由，方足
以資論罪科刑，其所載事實理由與其所宣告之主文，尤必相一致
，若僅於理由內敘明其有犯罪之證據，而事實欄內並未認定，則
理由失其根據，僅於主文內宣告其罪刑，而事實理由內均未記載
，則主文失其根據，均與法定程式不符，其判決即難謂非違法。
原判決認定甲○○、乙○○洩漏底價，犯刑法第一百三十二條第
一項洩漏國防以外秘密罪，惟未於理由欄說明何以丙○○填載八
百八十元比價，必係甲○○、乙○○所洩漏之證據與理由，自屬
理由不備。(二)、刑法第二百十條之偽造文書，以無製作權之人冒
用他人名義而製作該文書為必要，如果行為人有製作之權，即無
偽造之可言。依原判決認定之事實，丙○○向黃朝鶴、丁○○等
人借牌，以原判決附表一所示公司之名片、公司印章、負責人私
章、公司發票章等參與虛偽比價，其後並給付報酬予黃朝鶴、丁
○○等情。倘若無誤，黃朝鶴、丁○○等既同意借牌並提供印章
等資料給丙○○使用，丙○○以之製作估價單、切結書，能否認
係無製作權之人冒用他人名義偽造之文書？尚堪研酌。丙○○係
啟裕公司負責人，其以啟裕公司及自己之名義填製估價單、切結
書，係有權製作，何有偽造可言？以上估價單及切結書上印章既
係真正，原判決認其附表五所示估價單、切結書上印文係偽造之
印文，宣告沒收，亦非適法。原判決事實認定丙○○承攬垃圾清
運工程後，因無法將垃圾載至「西青埔垃圾場」掩埋，實際上載
至台南縣歸仁鄉○○段三三一號、屏東縣長治鄉○○○段二五之
四二號等土地上棄置，卻出具切結書，內載確運至鳳山市公所指
定之「西青埔垃圾場」處理等情，如果無訛，此舉是否涉犯刑法
第二百十五條之業務上登載不實罪？原審未予調查審酌，亦有可
議。(三)、有罪之判決書，對於被告有利之證據不採納者，應說明
其理由，為刑事訴訟法第三百十條第二款所明定。故有罪判決書
對於被告有利之證據，如不加採納，必須說明其不予採納之理由
，否則即難謂無判決不備理由之違誤。丙○○抗辯啟裕公司是上
育公司的下包，上育公司開立發票向鳳山市公司領取二筆工程款
後，啟裕公司亦開立同額發票給上育公司，有繳納稅捐等語（見
一審卷(一)第二五二頁），並提出啟裕公司所開立，內載買受人為
上育公司之同額發票二紙為證（見一審卷(一)第二五四、二五五頁
）。丁○○亦稱因牌照是上育公司的，上育公司開發票給丙○○
向鳳山市公所領款，丙○○向伊領款，會開發票給伊等語（見一
審卷(一)第三八二頁、卷(三)第一六九頁、卷(四)第一四四頁）。以上
事證倘若非虛，則啟裕公司有無將此銷項發票列入申報及繳納八
十八年度營利事業所得稅？如有，啟裕公司即無違反商業會計法
第七十一條與稅捐稽徵法第四十一條規定，丙○○亦無成立稅捐
稽徵法第四十七條二罪，丁○○無稅捐稽徵法第四十三條幫助逃
漏營利事業所得稅之問題。原審對此有利於丙○○、丁○○之證
據，未予審酌及調查釐清，遽行判決，有判決理由不備及調查職
責未盡之違法。(四)、依原判決認定之事實，甲○○與乙○○所犯
三罪（即貪污治罪條例第六條第一項第四款、刑法第一百三十二
條第一項、第二百十三條之罪），丁○○所犯二罪（即商業會計
法第七十一條第一項、稅捐稽徵法第四十三條第一項之罪）、丙
○○所犯二罪（即、貪污治罪條例第六條第一項第四款、刑法
第二百十六條、第二百十條之罪、、商業會計法第七十一條第
一款、稅捐稽徵法第四十三條第一項之罪），均非一行為所觸犯
，原判決皆論以一行為觸犯數罪名之想像競合犯，亦非允適。其
是否有修正前刑法之牽連犯關係，原審未予審認說明，同有違誤
。以上，或係上訴意旨所指摘，或為本院得依職權調查之事項，
應認原判決關於上揭部分有撤銷發回更審之原因。
二、駁回部分（即丙○○犯稅捐稽徵法第四十七條第一款之逃漏
    啟裕公司八十七年度營利事業所得稅二罪及詐欺部分）
按刑事訴訟法第三百七十七條規定，上訴於第三審法院，非以判
決違背法令為理由，不得為之。是提起第三審上訴，應以原判決
違背法令為理由，係屬法定要件。如果上訴理由書狀並未依據卷
內訴訟資料，具體指摘原判決有何違法，自應認其上訴為違背法
律上之程式，予以駁回。關於啟裕公司借振弘公司牌照承攬工程
，逃漏八十七年度營利事業所得稅，丙○○為啟裕公司負責人，
因代罰而犯稅捐稽徵法第四十七條第一款之逃漏稅捐二罪部分，
丙○○之上訴意旨，僅泛稱原判決有理由不備、矛盾之違法，就
原判決究竟如何違背法令，並無一語涉及，依上揭說明，此部分
上訴違背法律上之程式，應予駁回。次按刑事訴訟法第三百七十
六條所列各罪之案件，經第二審判決者，不得上訴於第三審法院
，法有明文。丙○○被訴連續多次以泥土挾帶垃圾，佯裝掩蔽垃
圾臭味，實則增加載運重量之方式，向鳳山市公所詐取工程款部
分，原判決係依刑法第三百三十九條第一項論處罪刑，核屬刑事
訴訟法第三百七十六條第四款之案件，依首開說明，既經第二審
判決，自不得上訴於第三審法院，丙○○竟復提起上訴，顯為法
所不許。此部分之上訴為不合法，亦應駁回。
據上論結，應依刑事訴訟法第三百九十七條、第四百零一條、第
三百九十五條前段，判決如主文。
中    華    民    國  九十八  年    九    月   十七   日
                      最高法院刑事第十三庭
                          審判長法官  賴  忠  星
                                法官  呂  丹  玉
                                法官  吳      燦
                                法官  施  俊  堯
                                法官  蔡  名  曜
      本件正本證明與原本無異
                                      書  記  官
中    華    民    國  九十八  年    九    月  二十二  日
                                                Ａ


司法院資訊處製作；財團法人民間司法改革基金會備份。
